臺灣高等法院刑事判決　　　　　　　　　　　　　九十三年度上訴字第二三五四號
　　上　訴　人
　　即　被　告　甲○○
　　指定辯護人　本院公設辯護人郭書益
右上訴人因強盜等案件，不服臺灣桃園地方法院九十三年度訴字第八０二號，中華民
國九十三年七月十五日第一審判決（起訴案號：臺灣桃園地方法院檢察署九十三年度
偵字第四六四一號），提起上訴，本院判決如左：
    主  文
上訴駁回。
    事  實
一、甲○○意圖為自己不法之所有，於民國（下同）九十三年三月二十日下午四時許
    ，攜帶保特瓶裝之汽油一罐及不具殺傷力之塑膠製玩具手槍一支（非屬槍砲彈藥
    刀械管制條例之管制槍砲），在桃園縣中壢市○○路一００號「光南百貨股份有
    限公司」前，攔搭由黃泉參所駕駛之車號三Ｒ─三八二號營業小客車（靠行於大
    世紀交通有限公司），上車後甲○○指示黃泉參開往桃園縣平鎮市○○路○○段
    山子頂方向，當日下午四時五十五分許，車行至該縣平鎮市○○路第一、二鄰入
    口處，甲○○見該處偏僻無人，機不可失，令黃泉參停車，迨黃泉參轉頭欲向甲
    ○○收取車資時，甲○○即將預藏之汽油潑灑在黃泉參腹部，對黃泉參施以強暴
    ，黃泉參唯恐遭不測乃愴惶下車，甲○○自後座下車並持所攜帶之玩具手槍指向
    黃泉參喝稱：不要逼我，以此強暴、脅迫之方法，至使黃泉參不能抗拒，亦不敢
    靠近，甲○○即坐上該營業小客車駕駛座，將該車駛往中豐路山子頂方向逃逸，
    而強取得該車及車內現金新臺幣（下同）二萬二千元、存款簿（第一銀行、郵局
    、合作金庫）三本、空白支票簿一本（共二十九張）及本票五紙。甲○○得手前
    開計程車後，復另行起意，基於不法所有之意圖，於同年月二十二日上午，撥打
    前開營業小客車內所留黃泉參名片所印之住處電話號碼（00－0000000
    ），向黃泉參恐嚇稱：要將車贖回，須給付二萬元，否則要將車拆解等語，致黃
    泉參因恐車輛遭解體而心生畏怖，幾經討價後，最後議定以一萬元贖回車輛，黃
    泉參並報警處理。當日下午二時二分許，甲○○再以所有門號00000000
    00號之ＮＯＫＩＡ廠牌行動電話，撥打黃泉參之00－0000000電話（
    黃泉參已將該電話轉接至0000000000行動電話），指示黃泉參至第一
    國道高速公路南下五十八公里處路肩等候，黃泉參依警方指示將一疊面紙及打火
    機佯裝贖款裝入白色信封袋內前往，期間甲○○一再以上開電話撥打黃泉參前開
    電話更改交付贖款地點，最後於當日下午二時三十二分許，黃泉參依甲○○指示
    ，將白色信封袋丟至國道高速公路五十九點一公里處新生路涵洞下方（即中壢市
    ○○路○段九號對面），迨甲○○出面拿取該白色信封袋後，即為埋伏之員警當
    場逮獲，致甲○○恐嚇取財未遂，警方並在甲○○身上起出黃泉參前開營業小客
    車所用之汽車鑰匙一串（含黃泉參住處之鑰匙）及甲○○甫拿取之白色信封袋乙
    只、甲○○用以撥打電話予黃泉參指示交付贖款地點所用之配用門號00000
    00000號ＮＯＫＩＡ廠牌手機一支（序號000000000000000
    ）、甲○○所穿戴與九十三年三月二十日強劫黃泉參財物當日相同之外套一件及
    棒球帽一頂。另警方於當日下午四時二十分許，在現場附近之中壢市○○路七三
    五之一號旁，尋獲前開三Ｒ－三八二號營業小客車，復在該車內右前乘客座椅腳
    處所放置之綠色塑膠袋內起出上開甲○○所有用以強取黃泉參車輛及財物之玩具
    手槍一支。嗣黃泉參在該車上尋回前述之存摺三本。
二、案經被害人黃泉參訴由桃園縣政府警察局平鎮分局報告臺灣桃園地方法院檢察署
    檢察官偵查起訴。
    理  由
一、上訴人即被告甲○○固坦認有於右開時、地，為警在其身上查獲黃泉參所有營業
    小客車之汽車鑰匙一串及白色信封袋一只之事實（見臺灣桃園地方法院九十三年
    度聲羈字卷八頁，偵查卷六頁），惟矢口否認涉有右揭強盜及恐嚇取財犯行，辯
    稱：九十三年三月二十日，伊在中壢市○○○路四００號十一樓之三公司上班，
    下班五點多左右，去新屋交流道找伊父親李清華，本案是伊新民國中同學何超雄
    去強劫的，何超雄後來拿計程車的鑰匙給伊，說計程車司機欠他錢，要伊在九十
    三年三月二十二日下午二時左右到中壢市○○路等那個計程車司機，拿到錢以後
    ，再把鑰匙還給計程車司機，伊去以後等不到人，才打電話給計程車司機，問他
    在何處，他說在高速公路上，伊問他怎麼碰面，他說他會把錢直接丟下來，之後
    警察就來了，電話號碼是何超雄抄給伊的云云。經查：
（一）右揭被害人黃泉參於前開時、地，遭被告以上述方法，強盜前揭財物，事後並
      撥打電話恐嚇取財之事實，業據被害人黃泉參於警詢、偵訊時指證明確（見偵
      查卷十二背頁、十五至十八、五六至五七、一○二至一○四頁）。被害人黃泉
      參並於被告遭警查獲後，在警局及偵查中均明確指認被告即為九十三年三月二
      十日強劫其財物之人，且指認為警查獲當日被告甲○○所穿戴之外套及棒球帽
      與被告於九十三年三月二十日當日強劫其車輛及財物所穿戴之衣帽完全相同，
      及為警在尋獲之前開營業小客車內起出之玩具手槍亦即係當日被告持以脅迫其
      交出財物之手槍無訛。另在車內尋回存摺三本及家中電話可轉至伊之行動電話
      等情節（見偵查卷第十八頁）。而徵諸被害人黃泉參遭人強盜財物之時間係下
      午四時五十五分許，光線清楚，且被害人係在轉身欲向歹徒收取車資時遭潑灑
      汽油，被害人愴惶下車後，歹徒猶下車持玩具手槍向被害人脅迫，是被害人自
      有機會且能明確指認歹徒者之面貌。再者，警方於右開時、地，尋獲黃泉參遭
      強劫之前開營業小客車後，分別在該車之左、右前門內、外側玻璃、右前開置
      物箱紫色塑膠帶、左前門旁置物箱便條紙夾塑膠板、右前乘客座椅腳綠色塑膠
      袋內之手槍、彈匣上採集數枚指紋並二十二幀照片送請鑑定結果，其中編號六
      、十、十一、十五、十九照片上之指紋，經人工析鑑比對與甲○○指紋卡之左
      拇指、左環指、左環指、右拇指、左拇指指紋相符，有桃園縣政府警察局平鎮
      分局刑案現場勘查紀錄、勘查報告、現場照片、內政部警政署刑事警察局鑑驗
      書在卷可稽（見偵查卷二○之一、二二、六二、八○至八一頁），亦足佐證被
      告確曾乘坐被害人黃泉參所駕駛之前開營業小客車之事實。至該鑑定書所載編
      號一照片上之指紋，經輸入指紋電腦系統比對發現與檔存「許傳蔣」指紋卡之
      右拇指指紋相符，然衡諸被害人黃泉參遭強盜之車輛乃係以載客營業為主之計
      程車，每天搭載上下車之乘客自不在少數，是縱在該車內另採得「許傳蔣」指
      紋，亦不足認定歹徒為許傳蔣，並排除被告涉案之可能。此外，復有查獲贓證
      物及現場照片十七幀、贓物認領認領保管單一份、車輛竊盜、車牌失竊資料個
      別查詢報表－查詢車輛認可資料一份、桃園縣警察局車輛協尋通報單一份附卷
      可稽（見偵查卷十九至二○至一、二三至二五頁），及如事實欄所載之物扣案
      可資佐證。
（二）又前述門號0000000000號行動電話係被告所有，業據被告供承在卷
      （見原審卷十六頁）。而依前揭被告持有使用之0000000000門號及
      被害人持有使用之0000000000門號之撥、接電話紀錄可知，九十三
      年三月二十二日下午二時零二分起至同日下午二時二十七分止，被告所使用之
      前開門號與被害人黃泉參所使用之前述門號有十餘通以上之通話紀錄，且依發
      話端號碼（主叫號碼）、受話端號碼（受叫號碼）紀錄顯示，該段通話時間均
      係由門號0000000000撥打至門號0000000000，被告對此
      亦不否認，且有泛亞電信股份有限公司門號0000000000號通聯紀錄
      、中華電信（行動）設備號碼0000000000號資料查詢、警方於查獲
      被告所有配用前開門號之行動電話螢幕顯示曾撥打0000000000號行
      動電話、時間紀錄之翻拍照片六幀在卷可佐（見偵查卷第八十二至九十三頁、
      第二十頁），足見被告在九十三年三月二十二日下午二時後，確有撥打數通電
      話至被害人黃泉參所持有前述行動電話之情。而再對照被害人黃泉參所述其於
      九十三年三月二十日遭強盜強劫車輛及財物後，於同年月二十二日上午經人撥
      打電話至其住處要求以二萬元贖回車輛（後經討價降為一萬元），並於當日下
      午二時三分許，再經人打電話要其依指示至國道高速公路南下五十八公里處路
      肩等候交付贖款，當日下午二時六分許，於電話中又指示其至國道高速公路南
      下五十九公里處路肩等候，當日下午二時三十分許，再於電話中指示前往國道
      高速公路南下五十九點一公里路肩處將贖款丟到涵洞下等情（見偵查卷第十六
      至十七頁），顯見被告撥打電話至被害人黃泉參所使用之電話時段，與被害人
      黃泉參接收歹徒電話指示交付贖款地點之時間相符。再者，被害人黃泉參依電
      話指示將佯裝成贖款之白色信封袋丟至新生路涵洞下時，未幾，即由被告出面
      拿取贖款，而為警當場逮獲，並在被告身上起出黃泉參前開遭強盜之營業小客
      車所用之汽車鑰匙一串、撥打黃泉參上開電話指示交付贖款之ＮＯＫＩＡ廠牌
      行動電話一具，此亦為被告所是認。
（三）按強盜罪之構成，固以其所實施之強暴、脅迫是否已達於使人不能抗拒之程度
      為必要，然是否不能抗拒，應就社會一般通念，在客觀上是否足以抑制被害人
      之意思自由為斷。且強盜罪之行為人所施用之不法方法，祇須抑壓被害人之抗
      拒，足以喪失其自由意思為已足，縱令被害人實際並無抗拒行為，於強盜罪之
      成立仍不生影響。本件被害人黃泉參先在車內遭被告潑灑汽油，被害人愴惶下
      車後，被告復持手槍指向被害人，而被害人身上已遭潑灑汽油，唯恐身上著火
      遭遇不測，內心自屬驚恐萬分，自未能明確分辨被告所持之手槍是真槍或假槍
      ，而以被害人先遭被告潑灑汽油在先，再遭被告人持槍威嚇之情狀，徵諸社會
      一般通念已足以壓制被害人之意思決定與行動自由。被害人黃泉參於檢察官初
      次偵訊時雖稱，我認為那時候我還可以抵抗他，還未達到至使不能抗拒之程度
      （見偵查卷第五十六頁）。然黃泉參嗣於檢察官再度偵訊時即稱：「我不能分
      辨被告手上拿的槍是真或假，我一直注意他的槍看他會有什麼行動，心裡覺得
      很恐慌，且我身上還有汽油，萬一有不測身上會著火。」「以前會說未達到至
      使不能抗拒的程度，是因為檢察官那時問我可不可以抵抗，我主要的意思是說
      假如當時我不顧我的生命安全是可以跟他拼的，而依當時的情形，我的身體被
      潑了汽油且我無法辨識被告的槍是真或假，因此在此種情形下，若顧及我的生
      命安全，我是不可能抵抗的，當時我誤認檢察官問我的意思，以為不顧生命安
      全可不可以抵抗」等語（見偵查卷第一０三頁）。堪認被害人黃泉參遭被告潑
      汽油施以強暴，被告又持槍對黃泉參脅迫稱，不要逼我，被害人無從辨別該槍
      之真假，在客觀上被害人當時已喪失其自由之意思，而達到無法抗拒之程度至
      明。
（四）被告雖辯解：九十三年三月二十日當日伊在中壢市○○路四００號十一樓之三
      公司上班，負責人姓張，老闆可證明，下班後伊就去新屋交流道找李清華，李
      清華可作證，作為伊不在場證明，是伊新民國中同學何超雄將計程車之鑰匙交
      給伊，要伊於九十三年三月二十二日下午二時左右，去跟黃泉參要錢，打電話
      給黃泉參是因為找不到黃泉參才跟他連絡云云。然查：
  １、被告辯稱是伊國中同學「何超雄」將被害人之計程車鑰匙交給伊向黃泉參要錢
      ，及九十三年三月二十日伊在中壢市○○路四００號十一樓之三上班云云。惟
      經檢察官指示員警依被告上開辯解情事加以查證結果，中壢市○○路四００號
      十一樓之三為「茂豐租賃股份有限公司」，負責人並不姓張，據該公司員工張
      秋雪表示並未雇請甲○○為員工，另行文縣立新民國中表示，該校並無「何超
      雄」之學生，再查詢桃園縣政府警察局戶口課通報台、內政部戶役政資料電子
      閘門系統亦未有「何超雄」此人一節，有員警林清華書立之報告書及所附名片
      附卷可參（見偵查卷五八至五九頁）。且經原審詢問被告有無與「何超雄」聯
      絡時，被告供稱從國中起，約每二、三個月會聯絡一次去唱歌、喝酒等語（見
      偵原審卷十七頁），則衡之被告自國中時期起至今（二十五歲）已有十餘年，
      苟如被告所稱有「何超雄」此人，且有常聯絡，則被告又焉有不知「何超雄」
      之真實姓名及聯絡方式。又被告所辯：九十三年三月二十日在中壢市○○路四
      ００號十一樓之三上班一節，亦顯與前述員警報告書及證人即被告之父親李清
      華於原審審理時證稱：「他（被告）在慈惠三街的大樓工作」等語（見原審卷
      三五頁）相左。被告如係受人之託向被害人收取債務，於與被害人以電話連絡
      後，何以不相約見面而當場交付，乃卻要求被害人將金錢丟至涵洞下。足見被
      告所辯，九十三年三月二十日在中壢市○○路四００號十一樓之三上班，二十
      二日受同學「何超雄」之託向「何超雄」債務人收取債務一節，係屬不實，殊
      難採信。
  ２、又證人即被告之父李清華於原審審理時證稱：「被告下班有時候是我載他，有
      時候是他想辦法自己回家。（九十三年三月二十日下午四以後是不是跟被告在
      一起？）那麼久的事我不記得了」等語（見原審卷三四頁），且經蒞庭檢察官
      及原審當庭一再以九十三年三月二十日當日之客觀情狀喚醒證人對當日行程之
      記憶（如當天為總統選舉日、選總統當天被告有無回家吃晚餐、當日是吃完晚
      飯才回家嗎等），證人李清華仍堅稱已不記得了等語（見原審卷三五至三七頁
      ）。是證人李清華之證詞，已難採認被告於九十三年三月二十日當日下午有與
      李清華在一起之證明，尚不足為有利於被告之認定。被告於原審聲請調閱伊幫
      李清華至萬泰銀行中壢中央東路之櫃員機轉帳之紀錄，然證人李清華證稱：「
      轉帳是他被關的最後一天，我忘記是否是三月二十日那一天轉帳的，我只記他
      幫我轉帳完後，他就不見了，後來警察通知我他被關了」等語（見原審卷三六
      頁），而被告係在九十三年三月二十二日為警查獲，當日經原審法院依聲請裁
      定羈押，有押票附卷可稽（見臺灣桃園地方法院九十三年聲羈字第一七五號卷
      二五頁），從而，依證人李清華前開所述即可推知，被告係在九十三年三月二
      十一日幫李清華辦理轉帳，顯與本案應調查審認之事實無關。被告於本院審理
      時另提出萬泰銀行客戶交易明細表以證明九十三年三月二十日，伊確實去辦理
      轉帳云云。惟依該明細表所載，係十八時二十五分辦理轉帳，此時間距本案強
      盜犯行之時間（是日十六時五十五分），相隔已一小時又三十分，而強盜發生
      地平鎮市與被告所述提款地中壢市相鄰，被告若於十六時五十五分在平鎮市為
      強盜行為後，尚有充裕時間轉往中壢市提款，則被告縱有於該張提款明細表所
      載之時間提款，亦不能因此反證被告未為此強盜行為，係故本院認對此無再加
      調查之必要，附此敘明。
（五）綜上，被告所辯並不可採，本件事證已明，被告犯行堪以認定。
二、核被告甲○○所為，係犯刑法第三百二十八條第一項之強盜罪、同法第三百四十
    六條第三項、第一項之恐嚇取財未遂罪。按被告所持以強取被害人財物所用之手
    槍一支，經檢察官當庭勘驗結果，係屬塑膠製（見偵查卷第一０五頁），經本院
    檢視該扣案手槍，確屬塑膠製且表面粗糙不耐，客觀上並不足以對人之身體、生
    命構成威脅，是認被告所持用之玩具手槍並不足作為兇器，附此敘明。又被告已
    著手於恐嚇取財犯罪行為之實施，而未至取得他人之物之結果，為未遂犯，被告
    所犯恐嚇取財罪，應依刑法第二十六條前段之規定減輕其刑。又被告強盜及恐嚇
    取財，固均係以獲取財物為目的，但被告係於強盜得該計程車後，從車上得知被
    害人電話，再另行起意對被害人恐嚇取財，兩罪之間並無方法結果之關係，行為
    互殊，應分論併罰。
三、原審審酌被告不思以正當方法賺取金錢，妄想不勞而獲，所為上開犯行嚴重妨礙
    社會之安寧秩序，對被害人之人身安全造成重大威脅，被害人所受財物損失非輕
    ，被告犯後猶飾詞卸責等一切情狀，適用刑法第三百二十八條第一項、第三百四
    十六條第三項、第一項、第二十六條前段、第五十一條第五款、第三十八條第一
    項第二款，罰金罰鍰提高標準條例第一條前段（原審於論結欄漏引罰金罰鍰提高
    標準條例第一條前段，應予補正），就被告強盜罪部分判處有期徒刑六年六月，
    扣案之不具殺傷力之塑膠製玩具手槍一支，係被告所有供犯強盜罪所用之物，併
    予宣告沒收。就被告恐嚇取財未遂部分，判處有期徒刑十月，被告所有用以撥打
    電話予黃泉參指示交付贖款地點之配用門號0000000000號之ＮＯＫＩ
    Ａ廠牌行動電話一支（不含ＳＩＭ卡），係被告甲○○所有並供其犯本件犯罪所
    用之物，併宣告沒收。而後定應執行刑為有期徒刑七年二月，前述沒收之物重為
    沒收之諭知。至於扣案之鑰匙一串、佯裝成贖款之白色信封袋一只，為被害人黃
    泉參所有，另扣案之外套一件及棒球帽一頂，雖為被告於九十三年三月二十日及
    二十二日強劫黃泉參財物及出面取款時所著衣帽，惟並非直接供被告犯本件犯罪
    所用或所得之物，又非違禁物，另被告持以強取財物所用之保特瓶裝汽油，因汽
    油已潑灑於被害人身上而滅失，保特瓶則未扣案，亦無證據足認其現仍存在，故
    均不另為沒收之諭知，於理由中敘明，經核並無不合，被告提起上訴，仍執陳詞
    ，否認犯罪，核無理由，應予駁回。
據上論斷，應依刑事訴訟法第三百六十八條，判決如主文。
本案經檢察官李進誠到庭執行職務。
中      華      民      國      九十三      年    九    月    二十九    日
                              臺灣高等法院刑事第三庭
                                  審判長法  官  張　連　財
                                        法  官  周　盈　文
                                        法  官  林　明　俊
右正本證明與原本無異。
強盜罪部分如不服本判決應於收受送達後十日內向本院提出上訴書狀，其未敘述上訴
之理由者並得於提起上訴後十日內向本院補提理由書（均須按他造當事人之人數附繕
本）。
恐嚇取財罪部分不得上訴。
                                        書記官  林　旻　弘
中　　　華　　　民　　　國　　九十三　　年　　　十　　　月　　　一　　　日
附錄：本判決論罪科刑法條全文
刑法第三百二十八條第一項
意圖為自己或第三人不法之所有，以強暴、脅迫、藥劑、催眠術或他法，至使不能抗
拒，而取他人之物或使其交付者，為強盜罪，處五年以上有期徒刑。
刑法第三百四十六條
意圖為自己或第三人不法之所有，以恐嚇使人將本人或第三人之物交付者，處六月以
上五年以下有期徒刑，得併科一千元以下罰金。
以前項方法得財產上不法之利益，或使第三人得之者，亦同。
前二項之未遂犯罰之。
